最　高　行　政　法　院　判　決
　　　　　　　　　　　　　94年度判字第00790號
上　訴　人　丁○○
　　　　　　甲○○
　　　　　　乙○○
被 上訴 人　南投縣政府
代　表　人　丙○○
上列當事人間因設立喪葬設施事件，上訴人對於中華民國92年12
月31日臺中高等行政法院92年度訴字第922號判決，提起上訴。
本院判決如下：
　　主  文
上訴駁回。
上訴審訴訟費用由上訴人負擔。
　　理  由
一、緣南投縣名間鄉公所為執行公墓公園化政策，計畫於座落南
    投縣名間鄉○○段164-12地號山坡地保育區墳墓用地設置殯
    儀館，提經南投縣名間鄉民代表會第16屆第2次定期大會通
    過後，該鄉公所乃檢具「名間鄉公所公園化公墓設置殯儀館
    工程計畫書」，於民國91年3月6日以名鄉民字第0910003407
    號函報請被上訴人核准。被上訴人於91年10月3日以府民宗
    字第0910173251-0號函同意設置。嗣被上訴人於92年7月2日
    核發（092）投縣工築（造）字第0854號建造執照。上訴人
    知悉後不服，以上開91年10月3日府民宗字第0910173251-0
    號函所示之開發許可處分及92年7月2日（092）投縣工築（
    造）字第0854號建造執照之核准處分均屬無效為由，提起訴
    願，遭決定不受理，遂提起行政訴訟。
二、本件上訴人於原審起訴主張：本件係被上訴人核准建造執照
    予南投縣名間鄉，允許其在座落南投縣名間鄉○○段164之
    12地號土地上建造殯儀館，對上訴人即殯儀館相鄰土地之所
    有權人產生負擔效果，為第3人效力之行政處分，因此上訴
    人得依法提出訴訟。按環境影響評估法第14條第1項明文規
    定，目的事業主管機關於環境影響說明書未經完成審查或評
    估書未經認可前，不得為開發行為之許可，其經許可者無效
    。又開發行為應實施環境影響評估細目及範圍認定標準第31
    條第4款亦明文規定，火化場、殯儀館、骨灰（骸）存放設
    施興建或擴建工程符合同條第1款第3目規定即位於山坡地，
    申請開發面積1公頃以上者，應實施環境影響評估。本件南
    投縣名間鄉公所興建「納骨塔、殯儀館、火葬場三合一」計
    畫業經南投縣名間鄉公所製作完成，並報經被上訴人核准在
    案。依該計畫第參項即已明白表示計畫範圍之總面積為8.28
    75公頃，衡諸上述規定南投縣名間鄉公所應實施環境影響評
    估無誤，惟南投縣名間鄉公所從未實施任何環境影響評估行
    為，因此被上訴人91年10月3日府民宗字第0910173251-0號
    函所示之開發行為許可處分無效，且被上訴人（092）投縣
    工築（造）字第0854號建造執照之核准處分亦屬無效。按水
    土保持法第13條第1項規定，第8條第1項第5款之開發、經營
    或使用行為，其水土保持義務人應先擬具水土保持計畫，送
    請主管機關核定，如屬依法應進行環境影響評估者，並應檢
    附環境影響評估審查結果一併送核，其水土保持依計畫未經
    主管機關核准前，各目的事業主管機關不得逕行核發開發或
    利用之許可。本件被上訴人91年10月3日函已清楚載明，其
    僅要求南投縣名間鄉公所於上開計畫施工前擬具水土保持計
    畫書送核，並未依前開水土保持法第13條第1項規定於核可
    水土保持計畫後，始核准開發之許可，因此上述被上訴人91
    年10月3日函所示之許可處分顯然違背前開水土保持法之規
    定，依法應屬無效。而內政部對上訴人之訴願不予理會，逕
    行駁回訴願，顯然違誤等語，求為判決撤銷原處分及訴願決
    定。
三、被上訴人則以：經查南投縣名間鄉第一示範公墓第一納骨堂
    興建工程業於79年間竣工，又依該公所92年7月22日名鄉民
    字第0920011339號函所示，本件系爭標的僅為殯儀館興建工
    程，並不包括納骨堂及火化場興建工程。又南投縣名間鄉公
    所於91年3月6日以名鄉民字第0910003407號函送「名間鄉公
    所公園化公墓設置殯儀館工程計畫書」，已詳載殯儀館面積
    為0.6345公頃，至於是否需實施環境影響評估，依被上訴人
    所屬環境保護局分別於91年4月15日及5月13日簽註意見，本
    件依法無需實施環境影響評估。另被上訴人91年10月3日府
    民宗字第0910173251-0號函雖為興辦事業計畫之核准，惟依
    行政院農業委員會91年5月13日農林字第0910122305號函示
    ，被上訴人於92年7月2日以府流保字第09201194270號函復
    名間鄉公所略以基地平坦，建築面積在1,210.99平方公尺下
    ，且未涉及開挖整地行為者，為無需擬具水土保持計畫，送
    主管機關核定。惟施工期間仍應依水土保持法第8條規定，
    實施必要之水土保持處理與維護。並應向建築管理單位合法
    取得建築執照後，始得施工云云。被上訴人並於92年7月2日
    以（092）投縣工築（造）字第0854號核發建造執照，以上
    核准設置計畫及核發建造執照均符合法令規定等語資為抗辯
    。
四、原審斟酌全辯論意旨及調查證據之結果，以：不服中央或地
    方機關之行政處分而循訴願或行政訴訟程序謀求救濟之人，
    依現有之解釋判例，固包括利害關係人而非專以受處分人為
    限，所謂利害關係乃指法律上之利害關係而言，不包括事實
    上之利害關係在內，最高行政法院75年判字第362號著有判
    例。本件設置殯儀館基地南投縣名間鄉○○段164-12地號土
    地，所有權人為南投縣，管理權者為南投縣名間鄉公所，上
    訴人並非系爭土地之土地所有權人；且該土地為山坡地保育
    區墳墓用地，依非都市土地使用管制規則第6條規定，本得
    容許作為殯儀館使用，南投縣名間鄉公所申請在系爭土地上
    設置殯儀館，上訴人雖自陳其係殯儀館相鄰土地之所有權人
    ，惟未陳明究有何法律上之利害關係，訴願決定以上訴人法
    律上之權利或利益，並不因被上訴人上述之核准處分而受有
    損害，上訴人為當事人不適格，自無權就被上訴人核准南投
    縣名間鄉公所申請設置殯儀館及核發建造執照之處分提起訴
    願而予駁回自無不合。上訴人復提起本件訴訟，顯不具上訴
    人適格之要件，故上訴人之訴在法律上顯無理由，爰不經言
    詞辯論，予以判決駁回。
五、本院按：因不服中央或地方機關之行政處分而循訴願、行政
    訴訟程序，提起撤銷訴訟謀求救濟之人，依現有之解釋判例
    ，固包括利害關係人而非專以受處分人為限，所謂利害關係
    乃指法律上之利害關係而言，不包括事實上之利害關係在內
    ，本院75年判字第362號著有判例。經查，本件設置殯儀館
    基地南投縣名間鄉○○段164-12地號土地，所有權人為南投
    縣，管理權者為南投縣名間鄉公所，上訴人並非系爭土地之
    土地所有權人；且該土地為山坡地保育區墳墓用地，依非都
    市土地使用管制規則第6條規定，本得容許作為殯儀館使用
    ，南投縣名間鄉公所申請在系爭土地上設置殯儀館，上訴人
    法律上之權利或利益，並不因而受有損害。從而，就被上訴
    人於91年10月3日以府民宗字第0910173251-0號函，同意該
    縣名間鄉公所所提該鄉公所公園化公墓設置殯儀館；以及92
    年7月2日核發（092）投縣工築（造）字第0854號建造執照
    行政處分而言，上訴人僅為鄰地所有人，係事實上利害關係
    人，並非法律上利害關係人，縱對之有所不服，僅能對被上
    訴人提出陳情，不得逕行對之行政爭訟。原審以上訴人未陳
    明究有何法律上利害關係，提起本件訴訟為當事人不適格，
    屬顯無理由，爰不經言詞辯論，予以判決駁回，核無違誤。
    上訴人仍持前詞，聲明廢棄原審判決，核無理由，應予駁回
    。
據上論結，本件上訴為無理由，爰依行政訴訟法第255條第1項、
第98條第3項前段、第104條、民事訴訟法第78條、第82條第1項
前段，判決如主文。
中    華    民    國    94    年    6    月    9      日
                  第三庭審判長法  官　廖　政　雄
                              法  官  吳  明  鴻
                              法  官　林　清　祥
                              法  官　鍾　耀　光
                              法  官　姜　仁　脩
以  上  正  本  證  明  與  原  本  無  異
中    華    民    國    94    年    6    月    9      日
　　　　　　　　　　　　　　　書記官　莊　俊　亨
